臺灣臺中地方法院刑事判決　　　　　　　99年度訴字第3381號
公　訴　人　臺灣臺中地方法院檢察署檢察官
被　　　告　陳寶秀
上列被告因偽造文書案件，經檢察官提起公訴（99年度偵字第
23448號），本院判決如下：
    主    文
陳寶秀行使偽造私文書，足以生損害於公眾及他人，處有期徒刑
參月，如易科罰金，以新臺幣壹仟元折算壹日，未扣案之偽造「
蔡林碧雲」印章壹顆，暨「台中縣太平市中興社區發展協會九十
八年年度經費收支報告表」上偽造「蔡林碧雲」之印文壹枚均沒
收；又行使偽造私文書，足以生損害於他人，處有期徒刑參月，
如易科罰金，以新臺幣壹仟元折算壹日，未扣案之偽造「蔡林碧
雲」印章壹顆沒收；應執行有期徒刑肆月，如易科罰金，以新臺
幣壹仟元折算壹日，未扣案之偽造「蔡林碧雲」印章壹顆，暨「
台中縣太平市中興社區發展協會九十八年年度經費收支報告表」
上偽造「蔡林碧雲」之印文壹枚均沒收。
    犯罪事實
一、緣陳寶秀之夫林阿爐（涉嫌偽造文書犯嫌，另由檢察官為不
    起訴處分）係臺中縣太平市中興社區發展協會（下稱中興社
    區協會）第4屆之理事長；陳寶秀兼任中興社區協會財務工
    作；蔡林碧雲係中興社區協會第4屆常務監事（任期自民國
    95年9月1日至99年8月31日止）。緣原先負責中興社區協會
    出納工作之人員亡故，無人負責該工作，且中興社區協會訂
    於民國98年8月23日要召開會員大會，開會前須將協會收支
    報表製作完成，並先送常務監事審查蓋章後，再於開會期日
    提交會員查閱；適蔡林碧雲於該次會員大會召開前，因故無
    法審查協會收支報表及蓋章。詎陳寶秀基於偽造文書之犯意
    ，竟未經蔡林碧雲之同意，即於98年8月23日前某日，委託
    該協會不知情之陳玉芬總幹事，前往臺中市○○○路某刻印
    店代刻蔡林碧雲印章1枚，辦竣後，陳玉芬即將該印章交給
    陳寶秀；陳寶秀即於98年8月21日左右，在其臺中市○○區
    ○○路95號住處，在中興社區協會九十八年年度經費收支報
    告表之常務監事欄蓋用盜刻之蔡林碧雲印章，依習慣足以表
    示業經蔡林碧雲審核無誤後，交由不知情之林阿爐於98年8
    月23日之會員大會行使之（起訴書誤為99年6月22日），足
    生損害於蔡林碧雲及中興社區協會帳務之正確性。又陳寶秀
    於該次會員大會後，因參訪別的社區發展協會，發現其他協
    會有於其協會之現金簿上蓋有幹部之簽章，陳寶秀遂於98
    年9月間某日，在其上揭住處，在中興社區協會96年8月、97
    年11月及98年6月份之現金簿3張之常務監事欄蓋用盜刻蔡林
    碧雲之印章，依習慣足以表示業經蔡林碧雲審核無誤後，而
    後交給不知情之林阿爐，由林阿爐於99年6 月22日中興社區
    協會常務理監事會議行使之，足生損害於蔡林碧雲。嗣蔡林
    碧雲於上述常務理監事會議始發現上情。
二、案經蔡林碧雲訴請臺灣臺中地方法院檢察署檢察官偵查起訴
    。
    理    由
壹、證據能力部分：按被告以外之人於審判外之陳述雖不符刑事
    訴訟法第159條之1至第159條之4等4條之規定，而經當事人
    於審判程序同意作為證據，法院審酌該言詞陳述或書面陳述
    作成時之情況，認為適當者，亦得為證據；當事人、代理人
    或辯護人於法院調查證據時，知有刑事訴訟法第159條第1項
    不得為證據之情形，而未於言詞辯論終結前聲明異議者，視
    為有前項之同意；此於刑事訴訟法第159條之5第1、2項定有
    明文。立法意旨在於傳聞證據未經當事人之反對詰問予以核
    實，原則上先予排除。惟若當事人已放棄反對詰問權，於審
    判程序中表明同意該等傳聞證據可作為證據；或於言詞辯論
    終結前未聲明異議，基於尊重當事人對傳聞證據之處分權，
    暨證據資料愈豐富，愈有助於真實發見之理念，且強化言詞
    辯論主義，使訴訟程序得以順暢進行，上開傳聞證據亦均具
    有證據能力。查本件下列所引用之被告以外之人在審判外之
    言詞或書面陳述，業經本院於審理期日踐行調查證據程序，
    檢察官及被告均未爭議其證據能力。本院審酌各該證據之製
    作及取得，並無證據顯示有何違背程序規定而欠缺適當性之
    情事，認以之為證據亦屬適當，依據上述說明，均應認具有
    證據能力。
貳、實體方面：
一、認定犯罪事實所憑之證據及理由：
  (一)被告於偵查及本院審理中均坦承於上揭時、地，有未經證人
    即告訴人蔡林碧雲之同意，在上開中興社區協會九十八年年
    度經費收支報告表及現金簿上蓋用刻有「蔡林碧雲」姓名印
    章之事實。
  (二)證人即告訴人蔡林碧雲於偵查及本院審理中之證詞，足以證
    明其確未同意被告刻印及蓋印之事實。
  (三)證人陳玉芬於偵查時之證述，足以證明被告有委託其去代刻
    告訴人印章1枚，其將代刻告訴人之印章交給被告之事實。
  (四)中興社區協會九十八年年度經費收支報告表影本1紙及現金
    簿照片4幀，足以證明其上之常務監事欄位確蓋有「蔡林碧
    雲」之印文。
  (五)綜上所述，本件事證明確，被告犯行足堪認定。
二、對被告辯解，本院不採之理由：
  (一)被告矢口否認有行使偽造私文書之犯意，辯稱：伊在98年8
    月23日開會前幾天有請陳玉芬刻蔡林碧雲的印章，因為那時
    蔡林碧雲在住院，伊想之前大家也都是這樣子蓋章，因為蔡
    林碧雲之前擔任第3屆理事長時，伊擔任會計，伊從來沒有
    蓋過章也沒有看過帳，所以伊認為是大家沿用的慣例，伊拿
    到印章後於開會前2天左右才在住處在九十八年度收支報告
    表上面蓋章，至於九十六年八月、九十七年十一月、九十八
    年六月現金簿上告訴人的章，是伊於98年8月開會員大會之
    後，因有去參訪別的社區，伊參考他們的作法，回來之後大
    約是9月間在伊家裡一次蓋印完成等語，故本件有爭執之處
    即在於中興社區協會究有無未經幹部同意即刻印並直接蓋用
    印章之慣例？
  (二)證人即告訴人蔡林碧雲於本院審理時已證稱：「（問：你們
    中興社區協會有無慣例蓋章時可以未經過幹部同意即可蓋幹
    部個人的章？）沒有這個慣例。（問：你擔任理事長期間，
    其他所有監事幹部的印章是否都統一放在你那裡？）我擔任
    理事長期間，林阿爐生病，那時他擔任監事，我與幹部都有
    去看他，因為他生病，所以他才透過被告把章及被告的章都
    交給我，我保管的只有林阿爐與被告的章，當時被告擔任會
    計職務，其他幹部的章我沒有保管，後來林阿爐及被告也沒
    有把章領回去，不過需要他們蓋章的地方，我都有經過他們
    同意才蓋，直到林阿爐擔任理事長之後我才把章還給他。」
    等語，核與其於偵查時所指述之情節相符，而證人林阿爐及
    被告亦不否認林阿爐確曾於92年2月間生病之事實，另被告
    亦坦承其後蔡林碧雲有將原保管之印章交還，其後在96年8
    月、97年11月及98年6月份之現金簿3張之蓋印之事實，證人
    林阿爐亦坦承中興社區協會九十八年年度經費收支報告表上
    「林阿爐」之章為其印章無誤，依肉眼觀察，即與證人林阿
    爐所指述先前遭盜蓋之印文相符，則如被告及證人林阿爐所
    述其2人之印章確係之前曾遭盜刻及盜蓋之情為真，其2人焉
    有於擔任第4屆中興社區協會理事長及出納職務時，又繼續
    沿用該所稱遭盜刻之印章之理？足證被告及證人林阿爐所證
    印章遭盜刻、盜蓋之情，均顯係卸責之詞。
  (三)又證人即被告之夫林阿爐於本身審理時雖證稱：伊擔任（第
    3屆）常務監事期間伊也沒有蓋過章，伊的印章怎麼來的伊
    也不知道，所以應該是有該慣例，且中興社區協會的幹部都
    是無給職，印章都是放在固定的人那裡，有時政府規定要報
    表，就拿這些章來蓋等語。惟查，證人林阿火爐亦表示：這
    種慣例其他幹部是否知悉，伊不清楚等語，其於偵訊時以被
    告身分亦供稱：伊於99年6月22日開理監事聯席會議時才知
    道有刻蔡林碧雲的印章，當時伊太太（即本案被告）及總幹
    事（即陳玉芬）都在那邊，他們才說刻印章的事等語，足證
    該社區顯無幫幹部刻印章之慣例，況社區協會既設有常務監
    事之職務，如依照被告供詞及證人林阿爐之證詞，則該保管
    印章之人即可隨時蓋章，又何須分設職務，各司其職？故被
    告所辯慣例云云，顯亦不足採信。
三、論罪科刑之理由：
  (一)按「於以自己名義作成之文書為不實之登載，除有特別規定
    外，原不構成偽造、變造文書之罪，惟自己之賬簿所記物品
    數額，經利害關係人蓋章，以為表示其承認無誤之證明者，
    依刑法第二百二十條之規定，應以他人名義作成之文書論」
    ，最高法院25年上字第4862號判例可資參照。查依中興社區
    協會九十八年年度經費收支報告表可知，係由會計許靖華所
    製作，再經總幹事、常務監事、理事長蓋章認可，被告偽造
    蔡林碧雲之印章後加以盜蓋，依習慣自足以表示係經蔡林碧
    雲所審核無誤，足以為表示其用意之證明，又就現金簿部分
    ，既係由出納即被告所製作，並經會計、常務監事及理事長
    蓋章認可，依前揭判例，亦應認為係刑法第220條第1項之準
    私文書，故核被告所為，均係犯係犯刑法第216條、第220條
    第1項、第210條之行使偽造準私文書罪，起訴書認係犯同法
    第216條、第210條之行使偽造私文書罪，尚有誤會，起訴法
    條應予變更。又證人蔡林碧雲於本院審理時已證稱：伊擔任
    理事長時，現金簿不用蓋章，該現金簿是於理監事會議時審
    核，理監事會議是每3個月開1次，換林阿爐擔任理事長時伊
    沒有看到他們每3個月就拿出來審核，是99年6月22日伊才看
    到等語，足證該現金簿之核閱章顯係被告所自行增加無誤，
    惟既無影響常務監事等審核之權，故本院認此部分之偽造只
    造成蔡碧雲之損害，附此敘明。
  (二)被告利用不知情之陳玉芬、刻印業者偽造印章、利用不知情
    之林阿爐行使偽造準私文書，顯係間接正犯。被告在現金簿
    接續蓋用偽造「蔡林碧雲」之印文，係欲達同一目的之接續
    動作，在主觀上顯係基於一貫之犯意，客觀上亦均僅侵害一
    個法益，且係於密切接近之時地實施，為接續犯。其偽造印
    章之行為為偽造準私文書之部分行為，其偽造準私文書之低
    度行為復為行使偽造準私文書之高度行為所收吸，均不另論
    罪。其2次之犯行時間不同，犯意有別，應予分論併罰。
  (三)檢察官起訴意旨雖漏未論及被告透過林阿爐於98年8月23日
    行使中興社區協會九十八年年度經費收支報告表之事實，惟
    起訴書已論及係因該次會員大會所製作，且該行使部分與前
    述偽造印章部分既有吸收犯之關係，本院自應一併審理。又
    起訴書雖認被告係接續在中興社區96、97年度收支報表上盜
    刻印章，惟此部分業經公訴人於本院審理時當庭更正此部分
    之犯罪事實為現金簿，且98年6月現金簿部分既與此有接續
    犯關係，本院自應一併審理，均附此敘明。
  (四)爰審酌被告犯後雖否認犯行，惟僅係對是否有可不經幹部同
    意刻用及蓋用印章有所爭執，顯係對法律之認識有所誤會，
    且被告既僅為無給職，告訴人亦未爭執該帳冊之真實性，故
    造成之犯罪損害尚非嚴重等一切情狀，各量處如主文所示之
    刑，並諭知易科罰金之折算標準，既定其應執行刑及諭知易
    科罰金之折算標準，以資懲儆。
  (五)被告所蓋刻之印章，雖被告表示已交還告訴人，惟為告訴人
    所否認，既無證據證明已滅失，自應與其於中興社區協會九
    十八年年度經費收支報告表上偽造之「蔡林碧雲」之印文1
    枚，併依刑法第219條規定諭知沒收。至現金簿3紙上偽造之
    印文，被告既表示已從現金簿上撕下並銷燬，並經本院當庭
    勘驗現金簿原本無誤，爰不另為沒收之諭知，附此敘明。
參、應適用之法條：
  (一)刑事訴訟法第299條第1項前段、第300條。
  (二)刑法第216條、第220條第1項、第210條、第51條第5款、第
    41條第1項前段、第219條。
本案經檢察官黃元亨到庭執行職務。
中    華    民    國   100    年    1     月    12    日
          刑事第十三庭  審判長法  官  吳幸芬
                              法  官  劉麗瑛
                              法  官  黃建都
以上正本證明與原本無異。
如不服本判決應於收受判決後10日內向本院提出上訴書狀，並應
敘述具體理由。其未敘述上訴理由者，應於上訴期間屆滿後20日
內向本院補提理由書（均須按他造當事人之人數附繕本）「切勿
逕送上級法院」。
告訴人或被害人對於判決如有不服具備理由請求檢察官上訴者，
其上訴期間之計算係以檢察官收受判決正本之日期為準。
                              書記官  賴玉真
中    華    民    國   100    年    1     月    12    日
附錄論罪科刑法條
刑法第210條：
偽造、變造私文書，足以生損害於公眾或他人者，處五年以下有
期徒刑。
刑法第216條：
行使第210條至第215條之文書者，依偽造、變造文書或登載不實
事項或使登載不實事項之規定處斷。
刑法第220條：
在紙上或物品上之文字、符號、圖畫、照像，依習慣或特約，足
以為表示其用意之證明者，關於本章及本章以外各罪，以文書論
。
錄音、錄影或電磁紀錄，藉機器或電腦之處理所顯示之聲音、影
像或符號，足以為表示其用意之證明者，亦同。